【裁判字號】    99,消債抗,157
【裁判日期】    990917
【裁判案由】    聲請清算程序
【裁判全文】
臺灣高雄地方法院民事裁定           99年度消債抗字第157號
抗  告  人  台新國際商業銀行股份有限公司
法定代理人  甲○○
相  對  人  乙○○
上列抗告人因消費者債務清理條例清算事件，抗告人對於中華民
國99年6 月4 日本院99年度消債清字第73號裁定提起抗告，本院
裁定如下：
    主  文
原裁定關於同時終止清算程序部分之裁定廢棄。
命司法事務官進行本件清算程序。
    理  由
一、抗告意旨略以：按民法第1009條、第1031條之1 規定，夫妻
    之一方受破產宣告時，其夫妻財產制，當然成為分別財產制
    ，而法定財產制關係消滅時，夫或妻現存之婚後財產，扣除
    婚姻關係存續所負債務後，如有剩餘，雙方剩餘財產之差額
    ，應平均分配，又依照消費者債務清理條例（下稱消債條例
    ）第98條第2 項規定，該財產係屬清算財團財產，而相對人
    之配偶丙○○名下所有門牌號碼「高雄市○○區○○里○○
    路402 巷7 弄6 號」（下稱系爭不動產）之不動產，殘值尚
    餘新台幣（下同）180 萬，則相對人夫妻剩餘財產差額分配
    請求權之價值應有90萬元，應足敷清償清算程序之費用，尚
    未達清算終止之程度，爰提起抗告請求廢棄原審關於同時終
    止清算程序之裁定，並依法進行清算程序等語。
二、按債務人不能清償債務或有不能清償之虞者，得依本條例所
    定更生或清算程序，清理其債務，消債條例第3 條定有明文
    。復按債務人與金融機構協商成立者，不得聲請更生或清算
    ，同條例第151 條第5 、6 項亦定有明文。再按債務人於法
    院裁定開始更生程序或許可和解或宣告破產前，得向法院聲
    請清算；法院開始清算程序之裁定，應載明其年、月、日、
    時，並即時發生效力。而債務人之財產不敷清償清算程序之
    費用時，法院應裁定開始清算程序，並同時終止清算程序，
    復為同條例第80條、第83條第1 項、第85條第1 項所明定。
    又專屬於債務人本身之權利及禁止扣押之財產，不屬於清算
    財團。但民法第1030條之1 規定之剩餘財產分配請求權，不
    在此限，消債條例第98條第2 項亦有明定。
三、經查：
  (一)相對人於原審主張其有不能清償債務情事，前曾依金融主管
    機關協調成立之中華民國銀行公會會員辦理消費金融案件無
    擔保債務協商機制與最大債權銀行國泰世華商業銀行股份有
    限公司（下稱國泰世華銀行）成立協商，每月償還15,467元
    ，惟相對人為家庭主婦，現無工作收入，且需與配偶共同扶
    養3 名未成年子女，已無法履行原每月須償還之協商金額，
    並於96年6 月間註記毀諾。目前積欠金融機構債務總計1,82
    0,221 元，而有不能清償之情事，且於消債條例施行後，已
    依規定向最大債權銀行台新銀行申請債務前置協商，惟協商
    不成立等情，業據其提出債權人清冊、協議書、無擔保債務
    還款計劃、財團法人金融聯合徵信中心之個人信用報告回覆
    書、財產歸屬資料清單、聲請人及配偶95、96年度綜合所得
    稅各類所得資料清單、戶口名簿影本、收入切結書、前置協
    商退件通知函為證，堪認為真實。
  (二)按專屬於債務人本身之權利及禁止扣押之財產，不屬於清算
    財團。但民法第1030條之1 規定之剩餘財產分配請求權，不
    在此限，消債條例第98條第2 項亦有明定。考其立法理由為
    清算程序實質上為破產程序，債務人如為有配偶之自然人，
    且與其配偶間之夫妻財產制為法定財產制者，其經法院裁定
    開始清算程序時，因其夫妻財產制當然改為分別財產制，債
    務人依民法第1030條之1 第1 項之規定對配偶有剩餘財產分
    配請求權，該項權利並非得屬於債務人一身之權利，於計算
    清算財團之財產範圍時，仍應將該請求權計入，爰設但書予
    以明文排除（見清債條例第98條立法說明）。另按91年民法
    親屬編修正前適用聯合財產制之夫妻，其特有財產或結婚時
    之原有財產，於修正施行後視為夫或妻之婚前財產；婚姻關
    係存續中取得之原有財產，於修正施行後視為夫或妻之婚後
    財產，民法親屬編施行法第6 條之2 定有明文。查相對人與
    其配偶丙○○結婚登記日期為85年2 月16日，而丙○○取得
    系爭不動產之登記日期為91年12月23日，且登記原因為買賣
    ，有相對人之戶籍謄本及系爭不動產建物登記謄本可按（見
    本院卷第14頁、本院卷第3 頁），是丙○○係於婚後即因買
    賣取得系爭不動產，揆諸前揭規定，系爭不動產應屬婚後財
    產，則債務人既經本院裁定開始清算程序，其與配偶丙○○
    當然適用分別財產制，又債務人與其配偶並無約定財產制，
    有本院民事紀錄科查詢表在卷可按（見本院卷第39頁），則
    債務人因法定財產制關係消滅，得依民法第1030條之1 之規
    定對其配偶丙○○主張剩餘財產分配請求權。又丙○○固曾
    以系爭不動產設定抵押向台灣銀行中屏分行借款，惟債務業
    已清償完畢乙節，有該行99年8 月27日中屏營字第09900024
    541 號函暨所附之放款歷史明細批次查詢單及本院電話紀錄
    在卷可稽（見本院卷第30至35頁、第37頁），則系爭不動產
    理應有相當價值，債務人自得就該不動產對丙○○主張財剩
    餘財產分配請求權，此亦為清算財團之範圍，從而，抗告人
    主張相對人對於系爭不動產仍有剩餘財產分配請求權，此應
    屬清算財團，堪予採信。
四、綜上所述，相對人之配偶丙○○係於婚後因買賣取得系爭不
    動產，應屬婚後財產，相對人對於系爭不動產應有剩餘財產
    分配請求權，此亦為清算財團之範圍，是原審認定相對人名
    下無其他財產，應不敷清償清算程序之費用，而裁定同時終
    止清算程序，應有違誤。抗告意旨指摘原裁定關於同時終止
    清算程序部分之裁定不當，求予廢棄並進行清算程序，為有
    理由，爰廢棄原裁定關於該部分之裁定，並依消債條例第16
    條第1 項之規定，命司法事務官進行本件清算程序。
五、依消費者債務清理條例第15條，民事訴訟法第495條之1第1
    項、第450條第1項、第95條、第78條，裁定如主文。
中    華    民    國    99    年    9     月    17    日
                  民事第三庭 審判長法  官  朱玲瑤
                                   法  官  李嘉益
                                   法  官  洪能超
上為正本係照原本作成。
本裁定不得抗告。
中    華    民    國    99    年    9     月    17    日
                                   書記官  火秋予

司法院資訊處製作；財團法人民間司法改革基金會備份。
